【裁判字號】    90,家上,35
【裁判日期】    900821
【裁判案由】    離婚等
【裁判全文】
臺灣高等法院高雄分院民事判決  九十年度家上字第三五號
      上  訴  人  乙○○○
      被  上訴人  甲○○
右當事人間離婚事件，上訴人對於中華民國九十年一月二十日臺灣高雄地方法院八十
九年婚字第一三０三號第一審判決提起上訴，本院判決如左：
      主      文
原判決廢棄。
准上訴人與被上訴人離婚。
第一、二審訴訟費用由被上訴人負擔。
      事      實
甲、上訴人方面：
一、聲明：求為判決如主文所示。
二、陳述：除與原判決書記載相同者，予以引用外，補稱：
  (一)八十九年十一月四日，被上訴人是否有毆打上訴人成傷﹖
    被上訴人雖不否認曾於八十九年十一月四日與上訴人間發生拉扯，惟始終否認有
    毆打上訴人之行為。然查上揭事實，有上訴人提出之大東醫院診斷證明書（參起
    訴狀證四），記載上訴人受有頭部外傷併腦震盪、左肘、左右前臂挫傷併腫脹等
    傷害，顯見被上訴人下手頗重，且為故意毆打上訴人所致，絕非僅係拉扯之傷害
    。
  (二)被上訴人毆打上訴人係因上訴人有外遇行為﹖
  1.被上訴人於原審提出之錄音帶及譯文，並無法證明係上訴人與不詳男子之對話。
  2.退步言之，縱認係上訴人之對話，然觀諸其內容僅係日常閒聊話語，亦尚不足以
    證明上訴人有何出軌之行為。
  3.退萬步言之，縱認上訴人於系爭錄音帶內之對話內容有失當行為，被上訴人亦不
    得據為可以毆打上訴人之正當理由。
  (三)上訴人是否受有不堪被上訴人同居之虐待﹖
  1.按夫妻之一方受他方不堪同居之虐待者，得向法院請求離婚，民法第一千零五十
    二條第一項第三款定有明文；而所謂不堪同居之虐待，依最高法院三十四年台上
    字第三九六八號判例意旨所示，係指予以身體上或精神上不可忍受之痛苦，致不
    堪繼續同居者而言，另大法官會議釋字第三七二號解釋亦表示：「不堪同居之虐
    待應就具體事件衡量夫妻之一方受他方虐待所受傷害之嚴重性，斟酌當事人之教
    育程度，社會地位及其他情事，是否已危及婚姻關係之維繫以為斷。若受他方虐
    待已逾夫妻通常所能忍受之程度而有侵害人格尊嚴與人身安全者，即不得謂非受
    不堪同居之虐待」，則以不堪同居之虐待為離婚事由者，應以夫妻一方之行為，
    對他方之人格尊嚴及人身安全是否已達通常可為忍受之程度為判斷，而此項判斷
    之準據，除以所呈現之客觀傷害事實外，亦應斟酌夫妻之一方對他方之誠摯基礎
    是否已動搖並危及婚姻關係之維繫，而夫妻之一方對他方施以暴力行為或誣指他
    方與人通姦，在一定之程度上即係對他方之人格尊嚴及人身安全為相當之侵犯，
    如有慣行性之毆打行為，或所為暴力行為逾越一般夫妻間爭執所可容忍之肢體侵
    犯度，或任意誣指他方有不貞行為使之感受精神上之痛苦，應即認屬動搖夫妻間
    誠摯相待而危及婚姻關係維繫之行為，夫妻受侵犯之一方，即可認達受他方不堪
    同居虐待之程度，而得訴請離婚。
  2.本件上訴人結婚之後即常遭被上訴人出手毆打成傷，業據上訴人提出診斷證明書
    、檢察官起訴書、刑事判決書在卷足佐，另據證人張謝秀里於鈞院證稱「被上訴
    人以前開機車店，被上訴人不許上訴人與男人講話，常常打上訴人」及上訴人所
    提與被上訴人間之電話錄音內容，被上訴人一再以三字經等不堪入耳之詞辱罵上
    訴人、指責上訴人禽獸不如、甚至恐嚇要將上訴人五馬分屍、要讓上訴人姊妹一
    個一個死的很難看，又被上訴人於  鈞院準備程序中曾表示「她（指上訴人）豬
    狗不如，這種婚姻我不要：：」等語，顯均已逾越一般夫妻間爭執所可忍受之侵
    犯程度，並嚴重侵害上訴人人格尊嚴與人身安全，已與以上訴人身體上或精神上
    不可忍受之痛苦，自屬不堪同居之虐待。
  (四)兩造是否有民法第一０五二條第二項之事由﹖
  1.按有前項所列十款以外之重大事由，難以維持婚姻者，夫妻之一方得請求離婚，
    但其事由應由夫妻一方負責者，僅他方得請求離婚，民法第一千零五十二條第二
    項定有明文。而是否已達難於維持婚姻之重大事由，應以婚姻是否已生破綻而無
    回復之希望，亦即客觀上，任何人倘處於同一境況，均將喪失維持婚姻意欲之程
    度判斷之，即應從婚姻之目的加以觀察。而婚姻係以終生期同生活為目的之一男
    一女之合法結合關係，是，夫妻為謀共同生活體之幸福營運，即須夫妻互信、互
    諒，尤須夫妻以誠相待，俾建立永久持續性而包括精神、肉體、經濟等層面之生
    活關係。又民法第一千零五十二條第二項但書規定，係採所謂有責主義，惟所謂
    有責主義，係在限制離婚事由，如屬可歸責於己方時，僅他方得請求離婚，並非
    規範於夫妻雙方均可歸責時，禁止任何有責一方以婚姻無可維持之重大事由，提
    起離婚之訴，亦即一旦婚姻有違婚姻之目的，達破裂難以維持者，雙方縱均無過
    失或均有過失，均得請求離婚。次按民法親屬篇於民國七十四年修正後，於第一
    千零五十二條增列第二項離婚事由之概括規定，其目的在使夫妻離婚之事由較富
    彈性，是夫妻間之情事，苟已足使婚姻難以維持，即無不准依該法第二項訴請離
    婚之理，不因當事人併據同一事實主張有該法條第一項離婚原因而有不同（參照
    最高法院八十六年三月四日八十六年度第二次民事庭會議紀錄）。
  2.查本件兩造於共同生活期間，平時相處不睦，被上訴人常懷疑上訴人在外結交男
    友，且有毆打上訴人成傷，又兩造自八十八年八月七日迄今即未共同生活已如前
    述，又被上訴人在  鈞院審理中表示不願再繼續維持婚姻之意願已甚明確，而婚
    姻生活之本質在於夫妻間共同生活，相互扶持，如夫妻雙方在主觀上已無繼續維
    持婚姻存在之意願，在客觀上復無共同生活之實質，則婚姻生活顯失其真實之意
    義，應可認有難以維持婚姻之重大事由存在，從而，上訴人自得本於民法第一千
    零五十二條第二項之規定，請求准與被上訴人離婚。
三、證據：除援用於原審所提證據外，另提出錄音帶一捲、譯文一份，並聲請訊問證
    人張謝秀里。
乙、被上訴人方面：被上訴人雖未於言詞辯論期日到場，惟據其於準備期日到場所為
    之聲明及陳述為：
一、聲明：求為判決：
  (一)上訴駁回。
  (二)第二審訴訟費用由被上訴人負擔。
二、陳述：除與原判決書記載相同者，予以引用外，補稱：
  (一)被上訴人雖有於八十六年十二月三日及八十七年八月六日出手毆打上訴人，但這
    是因上訴人在外行為不檢點所致，至於上訴人所提出之錄音帶雖係被上訴人與上
    訴人對話之錄音，不過，此乃是上訴人設計使被上訴人生氣，於一時衝動所說的
    話。
  (二)被上訴人知道上訴人要離婚，上訴人比豬狗還不如，這種婚姻，被上訴人不要。
    上訴人離家已三年，不照小孩的生活，所以被上訴人希望離婚，情願獨身，但登
    記在上訴人父親名義之房屋要過戶給小孩。
三、證據：援用於原審所為之立證方法。
      理      由
一、被上訴人未於言詞辯論期日到場，核無民事訴訟法第三百八十六條所列各款所列
    情形，爰依上訴人之聲請，由其一造辯論而為判決，合先明。
二、上訴人主張兩造係夫妻，婚後並育有二子一女，然因被上訴人個性專、暴力又
    有酗酒賭博惡習，長子出生後被上訴人及因長子啼哭不止，責怪上訴人教子無方
    ，動手毆打上訴人，此後稍有不順，及動輒以言語侮辱上訴人甚至動手毆打上訴
    人，更屢以上訴人在外討客兄等不堪入耳之詞辱罵上訴人，令上訴人身心均感痛
    苦，惟上訴人一再隱忍如讓，被上訴人非惟無絲毫體恤之心，返變本加厲，動輒
    口出惡言、毆打、虐待上訴人。上訴人初則均未驗傷，然見被上訴人厲本加厲虐
    待毆打上訴人，並常於酒後借酒裝瘋，上訴人實不堪受被上訴人之凌虐，乃於八
    十六年十二月三日遭被上訴人毆打致受有左小腿溢血，又手肘、左腳踝、臀部溢
    血等傷害後，對被上訴人提出傷害告訴，嗣因被上訴人一再道歉，上訴人乃撤回
    告訴，並期望被上訴人真心改過。孰未幾被上訴人又故態復萌，如心情稍有不順
    ，即恣意以言語辱罵上訴人，且動輒毆打上訴人，上訴人均以受傷情形尚非十分
    嚴重，且經濟能力不佳而未再至醫院驗傷、詎八十七年八月六日被上訴人竟又將
    上訴人毆打致左臉頰腫脹，瘀血四Ｘ四公分等傷害，上訴人實已無法忍受，只得
    離家，並至醫院驗傷對被上訴人提出傷害告訴，亦業經判處傷害罪行確定。於查
    八十七年八月七日，上訴人因無法繼續忍受被上訴人同居之虐待離家迄今，自行
    在外謀生，然被上訴人竟於八十九年十一月四日在上訴人上班之地點等候，出面
    要求上訴人將父親名下不動產過戶給長子，上訴人未立即應允，被上訴人竟惱羞
    成怒毆打上訴人，致上訴人受有頭部外傷並腦震盪，左肘、左前臀部挫傷，並腫
    脹等傷害，且恐嚇上訴人稱，若不將房屋過戶，準備打死上訴人等語，令上訴人
    心生畏懼，不再敢至公司上班。縱上列舉足證被上訴人確有長期辱罵、傷害上訴
    人，致上訴人受有身體上及精神上之傷害，且被上訴人數次於公眾場所對上訴人
    傷害所施行之手段，對上訴人所受精神、身體侵害之嚴重情形，實已逾越夫妻通
    常所能容忍之程度，而有損及上訴人之人格尊嚴及生命安全，且經此過程已難見
    兩造間之婚姻有繼續維持之可能，故上訴人所受之傷害實不可謂非受有被上訴人
    不堪同居之虐待，從而上訴人自得依民法第一千零五十二條第一項第三款訴請離
    婚。又因兩造自八十七年八月七日分居迄今即未曾再共同為夫妻生活，兩造間婚
    姻有名無實，且無和諧之望，夫妻間其應實已殆然無存，勉強維持此形式上之婚
    姻關係，與婚姻本質有違，又兩造之婚姻破綻，實肇因於被上訴人之惡意所致，
    故上訴人自得請求依民圣一千零五十二條第二項請求離婚。被上訴人則以上訴人
    因在外行為不檢點，被上訴人乃於八十六年十二月三日及八十七年八月六日出手
    毆打上訴人，其過錯均在上訴人。且上訴人自八十七年離家後，即未再返家探視
    子女，被上訴人亦願意與上訴人離婚，但上訴人應將目前登記在上訴人父親名義
    之房子過戶給子女等語資為抗辯。
三、按夫妻之一方受他方不堪同居之虐待者，他方得向法院請求離婚。民法第一千零
    五十二條第一項第三款定有明文。而所謂「不堪同居之虐待」，應就具體事件，
    衡量夫妻之一方受他方虐待所受侵害之嚴重性，斟酌當事人之教育程度、社會地
    位及其他情事，是否已危及婚姻關係之維繫以為斷。若受他方虐待已逾越夫妻通
    常所能忍受之程度而有侵害人格尊嚴與人身安全者，即不得謂非受不堪同居之虐
    待（司法院大法官會議釋字第三七二號解釋參照）。又所謂夫妻之一方受他方不
    堪同居之虐待，非以他方出於虐待之主觀意思為其要件，茍他方侵害人格尊嚴與
    人身安全之行為，客觀上已逾越夫妻通常可忍受程度，危及婚姻關係之維繫，即
    屬不堪同居之虐待。
四、經查上訴人主張兩造現為夫妻關係存續中，被上訴人曾於八十六年十二月三日及
    八十七年八月六日出手毆打上訴人成傷等事實，已據上訴人提出戶籍謄本、診斷
    證明書及本院八十八年度上易字第二二二號刑事判決附卷可憑，並為被上訴人所
    是認，自堪信為真實。而被上訴人以前開機車店，被上訴人不許上訴人與男人講
    話，常常打上訴人等情，亦經證人張謝秀里於本院到庭供證在卷，又依上訴人所
    提經被上訴人認係真實之其與被上訴人之對話錄音內容，被上訴人一再以三字經
    等不堪入耳之詞辱罵上訴人，指責上訴人禽獸不如，甚而恐嚇要將上訴人五馬分
    屍，要讓上訴人姊妹一個一個死的很難看。此亦有上訴人所提之錄音帶一捲、譯
    文一份在卷可資佐證。參以被上訴人於本院準備程序中，亦指稱上訴人比豬狗還
    不如，這種婚姻被上訴人不要，被上訴人希望離婚，情願獨身等語，亦有準備程
    序筆錄可稽，又被上訴人所指上訴人在外行為不檢，已為上訴人所否認，而被上
    訴人迄未能舉證以實其說等事實，是雖證人即兩造之子郭盈政於原審到庭供證，
    兩造經常吵架，因父親懷疑母親有外遇，未見過父親毆打母親云云，惟此已與被
    上訴人自承曾於八十六年十二月三日及八十七年八月六日出手毆打上訴人之事實
    不符，且被上訴人於其與上訴人之前揭電話錄音中，亦自承係其囑咐其子郭盈政
    於原審作此證述無訛，則被上訴人所抗辯，此係因上訴人在外行為不檢，致使被
    上訴人出手予以毆打上訴人云云，應屬無據，不足採信，證人郭盈政之證詞，亦
    不足採為被上訴人有利之證據。從而被上訴人任意誣指上訴人有不貞之行為，迭
    次以三字經等不堪入取之詞辱罵上訴人，並指上訴人禽獸不如，豬狗不如，自足
    使上訴人受有精神上之痛苦，且對上訴人動輒出手予以毆打致使上訴人為離家，
    所為暴力自亦已逾越夫妻間爭執所可容忍之肢體侵犯度。揆諸首揭說明，上訴人
    以其受被上訴人不堪同居之虐待，訴請離婚，即屬有據，應予准許。又上訴人既
    依民法第一千零五十二條第一項第三款訴請離婚，經予准許，則其併依同法第一
    千零五十二條第二項為由，訴請離婚部分，即無庸再予斟酌，附此明。
五、綜上所述，上訴人以其受被上訴人不堪同居之虐待，訴請離婚，為有理由，應予
    准許，已如前述，乃原審疏未詳查，遽為上訴人敗訴之判決，尚有未合。上訴意
    旨，指摘原判決不當，求予廢棄改判，即為有理由，應由本院將原判決廢棄，並
    改判如主文第二項所示。
據上論結：本件上訴為有理由，依民事訴訟法第四百六十三條、第三百八十五條第一
項、第四百五十條、第七十八條，判決如主文。
中      華      民      國    九十      年      八      月    二十一    日
                                      臺灣高等法院高雄分院民事第一庭
~B1審判長法官  黃金石
~B2法      官  李炫德
~B3法      官  吳登輝
右為正本係照原本作成。
如對本判決上訴，須於判決送達後二十日內向本院提出上訴狀，其未表明上訴理由者
，應於上訴後二十日內向本院提出上訴理由書（均須按他造當事人之人數附繕本）。
上訴時應提出委任律師或具有律師資格之人之委任狀，並依附註條文規定辦理。
中      華      民      國    九十      年      八      月    二十三    日
~B法院書記官  白  蘭
附註：
民事訴訟法第四百六十六條之一：
對於第二審判決上訴，上訴人應委任律師為訴訟代理人，但上訴人或其法定代理人具
有律師資格者，不在此限。
上訴人之配偶、三親等內之血親、二親等內之姻親，或上訴人為法人、中央或地方機
關時，其所屬專任人員具有律師資格並經法院認為適當者，亦得為第三審訴訟代理人。
第一項但書及第二項情形，應於提起上訴或委任時釋明之。
                                                                        Ｄ


司法院資訊處製作；財團法人民間司法改革基金會備份。
